ACORDAO-COMPLETO-2439122

ACÓRDÃO 3027/2021 ATA 5/2021 - SEGUNDA CÂMARA

VISTOS, relatados e discutidos estes autos que cuidam de Tomada de Contas Especial instaurada pelo então Ministério do Desenvolvimento Social e Combate à Fome/MDS, atual Ministério da Cidadania, em desfavor do Sr. Jorge Nivaldo Ribeiro de Albuquerque (CPF XXX.422.464-XX) , ex-prefeito do município de Limoeiro de Anadia/AL (gestões 2001-2004 e 2005-2008) , em razão da impugnação parcial de despesas dos recursos repassados à Prefeitura Municipal de Limoeiro de Anadia/AL Muaná/PA, na modalidade fundo a fundo, à conta dos Programas de Proteção Social Básica-PSB e Proteção Social Especial-PSE, no exercício financeiro de 2008.
ACORDAM os Ministros do Tribunal de Contas da União, reunidos em Sessão da Segunda Câmara, diante das razões expostas pelo Relator, em:
9.1. Acatar as alegações de defesa de James Marlan Ferreira Barbosa (CPF XXX.567.204-XX) ;
9.2. rejeitar parcialmente as alegações defesa de Jorge Nivaldo Ribeiro de Albuquerque (CPF XXX.422.464-XX) , com acolhimento apenas dos argumentos relacionados à liquidação de despesas alusivas à execução do Piso Básico de Transição (PBT) ;
9.3. julgar regulares, nos termos dos arts. 1º, inciso I, 16, inciso I, e 23, inciso I, da Lei 8.443/1992, c/c os arts. 1º, inciso I, 207 e 2014, inciso I, do Regimento Interno/TCU, as contas de James Marlan Ferreira Barbosa (CPF XXX.567.204-XX) , dando-lhe quitação plena; 
9.4. com fulcro nos arts. 1º, inciso I, 16, inciso III, alínea "d", da Lei 8.443/1992, c/c os arts. 19 e 23, inciso III, da mesma Lei, julgar irregulares as contas do Sr. Jorge Nivaldo Ribeiro de Albuquerque (CPF XXX.422.464-XX) , ex-Prefeito, gestões 2001-2004 e 2005-2008, condenando-o ao pagamento das importâncias a seguir especificadas, atualizadas monetariamente e acrescidas dos juros de mora, calculadas a partir das datas discriminadas até a data da efetiva quitação do débito, fixando-lhe o prazo de quinze dias, para que comprove, perante o Tribunal, o recolhimento das referidas quantias aos cofres do Fundo Nacional de Assistência Social, nos termos do art. 23, inciso III, alínea "a", da citada lei, c/c o art. 214, inciso III, alínea a, do Regimento Interno: 
Débitos relacionados ao Sr. Jorge Nivaldo Ribeiro de Albuquerque (CPF XXX.422.464-XX) 
Proteção Social Especial (PETI-SSE) :
	DATA
	VALOR (R$) 

	5/3/2008
	7.780,00

	25/6/2008
	4.420,00

	26/12/2008
	3.600,00

Piso Básico Fixo (PBF) :
	DATA
	VALOR

	7/1/2008
	1.200,00

	22/1/2008
	500,00

	23/1/2008
	1.200,00

	24/1/2008
	1.200,00

	28/10/2008
	511,22

Programa de Atenção Integral às Famílias (PAIF) :
	DATA
	VALOR (R$) 

	19/2/2008
	6.300,00

	14/3/2008
	6.300,00

	8/4/2008
	6.300,00

	12/5/2008
	6.300,00

	6/6/2008
	6.300,00

	1/7/2008
	6.300,00

	12/8/2008
	6.300,00

	4/9/2008
	6.300,00

	17/10/2008
	6.300,00

	7/11/2008
	6.300,00

	19/12/2008
	6.300,00

9.5. aplicar ao Sr. Jorge Nivaldo Ribeiro de Albuquerque (CPF XXX.422.464-XX) , a multa prevista no art. 57, da Lei 8.443/1992, c/c o art. 267, do RI/TCU, no valor de R$ 20.000,00 (vinte mil reais) , fixando-lhe o prazo de quinze dias, a contar da notificação, para que comprove, perante o Tribunal (art. 214, inciso III, alínea a, do Regimento Interno do TCU) , o recolhimento da dívida aos cofres do Tesouro Nacional, atualizada monetariamente desde a data deste acórdão até a do efetivo recolhimento, se paga após o vencimento, na forma da legislação em vigor;
9.6. autorizar, desde logo, a cobrança judicial das dívidas, caso não atendida a notificação, na forma do disposto no art. 28, inciso II, da Lei 8.443/1992;
9.7. com fundamento no art. 28, inciso I, da Lei 8.443/1992, c/c o art. 217, §§ 1º e 2º, do Regimento Interno, autorizar, desde logo, caso requerido, o parcelamento das dívidas em até 36 parcelas, incidindo, sobre cada parcela, corrigida monetariamente, os correspondentes acréscimos legais, fixando-lhe o prazo de quinze dias, a contar do recebimento da notificação, para comprovar, perante o Tribunal, o recolhimento da primeira parcela, e de trinta dias, a contar da parcela anterior, para comprovar o recolhimento das demais parcelas, devendo incidir, sobre cada valor mensal, atualizado monetariamente, os juros de mora devidos, no caso do débito, na forma prevista na legislação em vigor, alertando o responsável de que a falta de comprovação do recolhimento de qualquer parcela importará o vencimento antecipado do saldo devedor, nos termos do § 2º do art. 217 do Regimento Interno deste Tribunal; 
9.8. enviar cópia do presente Acórdão, bem como do Relatório e do Voto que o fundamentam à Procuradoria da República no Estado de Alagoas, nos termos do § 3º do art. 16 da Lei 8.443/1992, c/c o § 7º do art. 209 do Regimento Interno do TCU, para adoção das medidas cabíveis; 
9.9. dar ciência sobre o presente Acórdão ao Fundo Nacional de Assistência Social e aos Srs. Jorge Nivaldo Ribeiro de Albuquerque (CPF XXX.422.464-XX) e James Marlan Ferreira Barbosa (CPF XXX.567.204-XX) , informando que a presente deliberação, acompanhada do Relatório e do Voto que a fundamentam, está disponível para a consulta no endereço www.tcu.gov.br/acordaos, além de esclarecer que, caso requerido, o TCU poderá fornecer sem custos as correspondentes cópias, de forma impressa.

Tomada de contas especial em razão da impugnação parcial de despesas dos recursos repassados ao município, na modalidade fundo a fundo, à conta dos Programas Proteção Social Básica e Proteção Social Especial, no exercício de 2008, no âmbito do Sistema Único de Assistência Social.

Segunda Câmara

Prefeitura Municipal de Limoeiro de Anadia - AL.

3. Interessados/Responsáveis:
3.1. Interessado: Fundo Nacional de Assistência Social (01.002.940/0001-82)
3.2. Responsáveis: James Marlan Ferreira Barbosa (XXX.567.204-XX); Jorge Nivaldo Ribeiro de Albuquerque (XXX.422.464-XX).

13.1. Ministros presentes: Bruno Dantas (Presidente), Aroldo Cedraz e Raimundo Carreiro (Relator).
13.2. Ministro-Substituto convocado: Marcos Bemquerer Costa.
13.3. Ministro-Substituto presente: André Luís de Carvalho.

ACORDAO-COMPLETO-2534328

Acórdão 3931/2022 - Segunda Câmara

ACORDAO-COMPLETO-2486105

Acórdão 8393/2021 - Segunda Câmara

RAIMUNDO CARREIRO

Cuidam os autos de Tomada de Contas Especial (TCE) instaurada pelo Ministério do Desenvolvimento Social e Combate à Fome (MDS) em desfavor de Jorge Nivaldo Ribeiro Albuquerque (ex-prefeito, gestões 2001-2004 e 2005-2008) , em função da impugnação parcial de despesas dos recursos repassados à Prefeitura de Limoeiro de Anadia/AL, na modalidade fundo a fundo, à conta dos Programas Proteção Social Básica (PSB) e Proteção Social Especial (PSE) , no exercício de 2008, conforme Plano de Ação aprovado (peça 1, p. 18-20) , no âmbito do Sistema Único de Assistência Social (SUAS) , nos termos da Lei  Orgânica de Assistência Social - LOAS (Lei 8.742/1993) .
2.	O processo foi objeto de exame pela Secretaria de Controle Externo de Tomada de Contas Especial - SecexTCE (peça 44) , o qual contou com a anuência do diretor e do secretário da unidade (peças 45 e 46) , apresentado nos seguintes termos:
HISTÓRICO 
	Para a execução dos Programas de Proteção Social Básica e Especial - PSB/PSE, programas de ação continuada, o Ministério do Desenvolvimento Social e Combate à Fome (MDS) , por meio do Fundo Nacional de Assistência Social (FNAS) repassou ao Município de Limoeiro de Anadia/AL, no exercício de 2008, a importância total de R$ 245.042,90, conforme detalhado nos espelhos do sistema Único de Assistência Social (Suas) (peça 1, p. 21-22) .
		Os recursos federais foram repassados pelo Fundo Nacional de Assistência Social (FNAS) no âmbito do Programa Proteção Social Básica (PSB) para os seguintes serviços: 	
	a) Piso Básico Fixo (PBF) 
	DATA
	VALOR (R$) 

	19/2/2008
	6.300,00

	14/3/2008
	6.300,00

	8/4/2008
	6.300,00

	12/5/2008
	6.300,00

	6/6/2008
	6.300,00

	1/7/2008
	6.300,00

	12/8/2008
	6.300,00

	4/9/2008
	6.300,00

	17/10/2008
	6.300,00

	7/11/2008
	6.300,00

	19/12/2008
	6.300,00

	TOTAL
	69.300,00

		b) Piso Básico de Transição (PBT) 
	DATA
	VALOR (R$) 

	19/2/2008
	3.318,90

	1/4/2008
	3.318,90

	22/4/2008
	3.318,90

	8/5/2008
	3.318,90

	5/6/2008
	3.318,90

	2/7/2008
	3.318,90

	8/8/2008
	3.318,90

	4/9/2008
	3.318,90

	3/12/2008
	3.318,90

	23/12/2008
	3.318,90

	30/12/2008
	3.318,90

	TOTAL
	36.507,90

		c) Proteção Social Especial (PETI-SSE) 
	DATA
	VALOR (R$) 

	21/2/2008
	5.520,00

	20/3/2008
	5.520,00

	18/4/2008
	5.440,00

	15/5/2008
	5.340,00

	11/6/2008
	5.180,00

	1/7/2008
	5.160,00

	15/8/2008
	5.140,00

	10/9/2008
	5.020,00

	13/10/2008
	4.980,00

	12/11/2008
	4.860,00

	Total
	52.160,00

	d) Projovem (PBV I) 
	DATA
	VALOR (R$) 

	1/7/2008
	7.537,50

	19/8/2008
	7.537,50

	10/9/2008
	7.537,50

	24/9/2008
	7.537,50

	15/10/2008
	15.075,00

	13/11/2008
	15.075,00

	16/12/2008
	15.075,00

	Total
	75.375,00

	e) PSE MC PETI Jornada Rural
	DATA
	VALOR (R$) 

	25/2/2008
	3.840,00

	25/2/2008
	1.860,00

	Total
	5.700,00

	f) Piso Variável de Média Complexidade (PVMC) 
	DATA
	VALOR (R$) 

	22/12/2008
	6.000,00

	Total
	6.000,00

	A Lei 8.742, de 7/12/1993, dispõe sobre a organização da assistência social. O art. 30-A, incluído pela Lei 12.435/2011, estabelece que o "cofinanciamento dos serviços, programas, projetos e benefícios eventuais, no que couber, e o aprimoramento da gestão da política de assistência social no Suas se efetuam por meio de transferências automáticas entre os fundos de assistência social e mediante alocação de recursos próprios nesses fundos nas três esferas de governo".
Já o art. 30-B da mesma Lei, prevê que "caberá ao ente federado responsável pela utilização dos recursos do respectivo Fundo de Assistência Social o controle e o acompanhamento dos serviços, programas, projetos e benefícios, por meio dos respectivos órgãos de controle, independentemente de ações do órgão repassador dos recursos".
	Ao tratar da prestação de contas dos recursos pelos entes federados, o art. 30-C dessa mesma Lei preconiza:
A utilização dos recursos federais descentralizados para os fundos de assistência social dos Estados, dos Municípios e do Distrito Federal será declarada pelos entes recebedores ao ente transferidor, anualmente, mediante relatório de gestão submetido à apreciação do respectivo Conselho de Assistência Social, que comprove a execução das ações na forma de regulamento. 
	O Município apresentou a prestação de contas dos recursos repassados em 2008, conforme comprovam os documentos à peça 1, p. 23-27.
	Ocorre que entre 20/5/2009 e 7/8/2009, a Controladoria da União realizou fiscalização no Município de Limoeiro de Anadia/AL, cujo relatório encontra-se à peça 1, p. 28-66, com as seguintes constatações, em suma:
	a) Na gestão do Programa de Erradicação do Trabalho Infantil (PETI) (peça 1, p. 30-40) : 
	a.1) não são oferecidos cursos de geração de trabalho e renda às famílias (item 3.1.1) ;
	a.2) ausência de treinamento para os profissionais que atuam no Programa (item 3.1.2) ;
	a.3) cobrança de tarifas bancárias na conta específica do Programa (item 3.1.3) ;
	a.4) ausência de identificação do Programa em nota fiscal (item 3.1.4) ;
	a.5) despesas com pagamentos de monitores excederam os limites fixados pelas normas do Programa (item 3.1.5) ;
	a.6) existência de saldos financeiros referentes a exercícios anteriores (item 3.1.6) ;
	a.7) realização de saques para pagamentos em espécie de fornecedores no montante de R$54.030,00 (item 3.1.7) ;
	a.8) inexistência de aplicação financeira referente a recursos financeiros sem previsão de uso (item 3.1.8) ;
	a.9) ausência de comprovação de despesas no valor total de R$ 15.800,00 (item 3.1.9) ;
	a.10) alunos beneficiários com frequência na jornada inferior a estipulada pelo Programa (item 3.1.10) ;
	a.11) instalações físicas inadequadas (item 3.1.11) ; e
	a.12) paralisação dos serviços socioeducativos, em virtude da desativação de dois núcleos (item 3.1.12) .
	b) Programa Bolsa Família (PBF) (peça 1, p. 51-56) :
	b.1) existência de saldo relativo ao exercício anterior (item 3.3.7) ;
	b.2) ausência de aplicação dos recursos do programa na melhoria da gestão do PBF (item 3.3.8) ;
	b.3) ausência de comprovante de retenção/recolhimento da contribuição previdenciária ao Instituto Nacional de Seguro Social (INSS) (item 3.3.9) ;
	b.4) ausência de identificação do Programa nas notas fiscais e classificação orçamentária incorreta (item 3.3.10) ;
	b.5) inexistência de aplicação financeira referente a recursos financeiros sem previsão de uso (item 3.3.11) ; e
	b.6) realização de despesas inelegíveis com recursos do IGD (item 3.3.12) .
	c) Programa de Proteção Social Básica (PSB) (peça 1, p. 56-62) :
	c.1) ausência de capacitação da equipe que atua no Programa (item 3.4.1) ;
	c.2) ausência de comprovação de despesas no valor total de R$ 4.620,22 (item 3.4.2) ;
	c.3) ausência de identificação do Programa nas notas fiscais (item 3.4.3) ;
	c.4) ausência de comprovante de retenção/recolhimento da contribuição previdenciária ao Instituto Nacional de Seguro Social (INSS) (item 3.4.4) ;
	c.5) cobrança de tarifas bancárias na conta específica do Programa (item 3.4.5) ;
	c.6) realização de saques para pagamentos em espécie a fornecedores (item 3.4.6) ;
	c.7) ausência de prestação de contas do Programa (item 3.4.7) .
	d) Piso Básico de Transição (PBT) (peça 1, p. 62-66) :
	d.1) ausência da documentação solicitada (item 3.4.8) ;
	d.2) ausência de identificação do Programa nas notas fiscais (item 3.4.9) ;
	d.3) não disponibilização de procedimentos licitatórios dos gastos realizados com recursos do PBT (item 3.4.10) ;
	d.4) cobrança de tarifas bancárias na conta específica do Programa (item 3.4.11) ;
	d.5) recurso na conta corrente sem destinação (item 3.4.12) ; e,
	d.6) inexistência de aplicação financeira referente a recursos financeiros sem previsão de uso (item 3.4.13) .
	Em 3/11/2009, o Fundo Nacional de Assistência Social notificou o prefeito James Marlan Ferreira Barbosa, o ex-prefeito, Jorge Nivaldo Albuquerque, e o Conselho Municipal de Assistência Social (CMAS) fazendo referência à prestação de contas relativa ao exercício de 2008, para questionar as seguintes pendências verificadas (peça 1, pp. 67-74) :
	a) o percentual de execução do somatório dos Pisos foi de 54,46%, execução inferior ao pactuado no Plano de Ação;
	b) os seguintes pisos não foram executados, conforme consta rio Demonstrativo Sintético: PROJOVEM ADOLESCENTE-PBV 1, PISO VARIÁVEL DE MÉDIA COMPLEXIDADE - PETI.
	O CMAS de Limoeiro de Anadia/AL respondeu em 25/11/2009, para informar que em reunião realizada em 24/11/2009, foi analisado e discutido o conteúdo da notificação. Informou, em síntese que aquele Conselho funciona, exerce seu papel, e que a gestão municipal enviou a prestação de contas de 2008 ao conselho em tempo hábil. Ressalvou que a nova gestão [iniciada em 1/1/2009] "não teve equipe de transição de governo, para nos informar a respeito da aplicação dos recursos, como também o motivo pelo qual os pisos Projovem Adolescente - PBV I e o Piso Variável de Média Complexidade - PETI, não foram executados (peça 1, p. 75) .
	Em 7/2/2014, Secretaria Nacional de Assistência Social (SNAS) emitiu a Nota Técnica 271/2014, relativa ao resultado da análise da prestação de contas das ações e programas do SUAS (peça 1, p. 79-92) . Registrou que foi recebido eletronicamente o Demonstrativo Sintético e o Parecer do CMAS. Ressaltou terem sido verificadas pendências, indicadas no item 8 acima, sobre as quais o gestor atual, o ex-gestor e o CMAS foram notificados. Após a análise, a Coordenação de Prestação de Contas da SNAS acatou as justificativas apresentadas (peça 1, p. 81) .
11.1.	Ressalvou, contudo, o resultado da fiscalização da CGU e as irregularidades ali apontadas na gestão dos recursos repassados em 2008, acerca das quais a supra referida Coordenação emitiu suas considerações, levando em conta a ocorrência ou não de dano ao erário e da necessidade de instauração de tomada de contas especial.
11.2.	Sugeriu a aprovação, que corresponde a dispensar outras apurações, para as constatações dos itens 3.1.4, 3.1.5, 3.1.6, 3.1.7, 3.4.3, 3.4.6 e 3.4.9. Em outras constatações, registrou que seriam examinadas nas contas do exercício de 2009 (item 3.1.8) .
11.3.	Em relação às constatações dos itens 3.1.9, 3.4.2, 3.4.7 e 3.4.8, descritas em resumo no item 7 acima, 
Considerando as constatações da equipe de fiscalização, é imprescindível que o gestor público, responsável pela boa e regular aplicação dos recursos públicos federais atue com zelo, disponibilizando meios, e criando mecanismos de guarda, arquivamento e organização de todos os elementos e documentos que envolvam a execução de programas e ações governamentais, financiadas com recursos públicos de modo a garantir a devida prestação de contas, bem como sua fiscalização pelos órgãos de controle interno e externo, zelando pela conservação destes documentos pelos prazos definidos em lei.
Tendo em vista que nos itens 3.1.9 e 3.4.2 foram realizados pagamentos através dos cheques sem a devida comprovação, esta coordenação sugere os seguintes apontamentos:
No que se refere ao item 3.1.9, que os responsáveis sejam notificados a apresentarem justificativas e/ou documentos· comprobatórios; ou na impossibilidade, procederem à devolução dos recursos no valor de R$ 15.800,00 (quinze mil e oitocentos reais) (...) .
Referente ao item 3.4.2, que os responsáveis sejam notificados a apresentarem justificativas e/ou documentação comprobatória, ou na impossibilidade, procederem à devolução dos recursos no valor de R$ 4.620,00 (quatro mil, seiscentos e vinte reais) (...) .
Já no que diz respeito ao item 3.4.7, solicitamos que os responsáveis sejam notificados a apresentarem justificativas e/ou documentos que comprovem os gastos com o Programa de Atenção Integral às Famílias, ou na impossibilidade, procederem à devolução dos recursos ao Piso Básico Fixo-PBF no valor de R$ 69.300,00 (sessenta e nove.mil e trezentos reais) , (...) .
Referente ao item 3.4.8, foi constatado que o PBT encontra-se inativo, considerando que foi repassado recurso no exercício de 2008 e não houve a execução do programa, solicitamos que os responsáveis sejam notificados a apresentarem justificativas e/ou documentos comprobatórios, ou na impossibilidade, procederem à devolução dos recursos no valor de R$ 36.507,90 (trinta e seis mil, quinhentos e sete reais e noventa centavos) , (...) .
11.4.	Quanto à constatação do item 3.4.10, que envolve a não disponibilização de procedimentos licitatórios dos gastos realizados com recursos do PBT, a SNAS examinou o achado, considerou as posições de normativos da CGU e desta Corte, ponderou que não foi constatado superdimensionamento ou superfaturamento nas aquisições realizadas e nem que tenha ocorrido desvio de finalidade, para concluir que embora possa ter ocorrido descumprimento da norma legal - se confirmada a ausência de licitação quando devida -, não tem o condão de reprovar as contas e redundar em tomada de contas especial, em face da ausência da identificação de eventual débito.
	Em 5/10/2013, a Secretaria Nacional de Assistência Social (SNAS) do MDS oficiou ao Município de Limoeiro de Anadia/AL para informar da fiscalização da CGU e que, anteriormente, pelo ofício 498/2010, de 10/3/2010, o município já havia sido notificado para apresentar esclarecimentos e/ou informar as providências adotadas, mas sem resposta, quanto à superação da impropriedade relativa às "instalações físicas inadequadas", item 3.1.1 do relatório da CGU (peça 1, p. 76-78) . Na mesma comunicação, a SNAS emitiu orientações ao município relativas às demais constatações da CGU.
	Em 14/2/2014 foram emitidas notificações ao prefeito, ao ex-prefeito e ao CMAS para solicitar justificativas para as supostas irregularidades apontadas nos itens 3.1.9, 3.4.2, 3.4.7 e 3.4.8 do relatório de fiscalização da CGU e/ou a devolução dos recursos aos cofres do FNAS (peça 1, p. 93-130) .
	O ex-prefeito, James Marlan, respondeu em 14/5/2014, para informar que os recursos questionados correspondem a valores repassados em 2008, na gestão do ex-prefeito Sr. Jorge Nivaldo o qual, quando da transmissão do cargo, nada informou acerca do saldo existente nas contas públicas, nem os débitos a pagar, além de deixar a sede da Prefeitura sem qualquer documento (peça 1, p. 131-134) .
14.1.	Que a medida que a atual gestão municipal toma ciência das irregularidades, adota as providências legais cabíveis, caso a caso. Destaca que a atual gestão tem demonstrado total transparência e zelo na execução dos recursos recebidos, e sempre colabora com os órgãos de controle.
14.2.	Informou que ciente das irregularidades comunicadas, estaria ingressando com representação junto ao Ministério Público Federal, com cópia para o Tribunal de Contas da União para instauração da tomada de contas especial e responsabilização da gestão anterior.
14.3.	Aduziu que em relação à constatação do item 3.1.9, que se refere à ausência de comprovação de despesas no valor total de R$ 15.800,00, realizadas pelos cheques 850017, 850023 e 870029, que foi oficiado ao Banco do Brasil para obter extratos bancários e os espelhos dos cheques para identificar os credores, mas até aquela data não tinha tido retorno.
14.4.	Quanto ao item 3.4.2, que trata da falta de comprovação das despesas que totalizam R$4.620,22, realizadas por meio dos cheques 850059, 850061, 850062, 850054 e 850109, informou que a situação é a mesma acima, salvo pelo cheque no valor de R$ 3.450,08, cuja cópia estaria seguindo em anexo [não há no processo nenhum anexo a esse ofício].
14.5.	No caso do item 3.4.7, que envolve a ausência da prestação de contas do Programa de Atenção Integral às Famílias, e do item 3.4.8, que se refere à falta da documentação comprobatória da utilização dos recursos do Piso Básico de Transição, asseverou que "nenhum processo relativo a esse ou a outros convênios foi disponibilizado quando da transmissão do cargo ao atual prefeito". Que por isso estaria impossibilitado de se manifestar sobre a realização da prestação de contas dos recursos do Piso Básico de Transição (PBT) e do Programa de Atenção Integral às Famílias (PAIF) .
	A SNAS emitiu a Nota Técnica 7750/2014, na qual registrou que foram procedidas as notificações dos responsáveis relacionados às irregularidades citadas no item 11 acima e que apenas o atual gestor se manifestou (peça 1, p. 135-136) . Registrou que as justificativas apresentadas pelo atual prefeito não sanam as irregularidades apontadas e que deve o Município ser notificado da instauração da TCE.
	Novas notificações foram expedidas em 21/8/2014 ao atual prefeito de Limoeiro de Anadia/AL, ao ex-prefeito e ao CMAS (peça 1, p. 137-145) .
	A Presidente do CMAS de Limoeiro de Anadia/AL respondeu (peça 1, p. 146) :
O Conselho Municipal de Assistência Social, em resposta ao Oficio 4292/-CGPC/DEFNAS/ SNAS/MDS - Processo nº . 71001.030238/2009-4-4 verificou se os serviços e ' ações de Proteção Social Básica e Especial foram desenvolvidos, no exercício de 2008, de acordo com as Normas Reguladoras dos Pisos de Proteção Específicos e aplicados nas finalidades propostas, e identificou que durante o período de 2008 não houve interrupção na oferta desses serviços à população do município.
Durante o período supracitado foi ofertado no município de forma contínua e regular os serviços do PAIF e do PETI, sendo o PAIF ofertado no CRAS do povoado Pé Leve com atendimento das famílias em expostas a situações de vulnerabilidade social dos povoados de Pé-Leve e Camadanta; e o PETI ofertado nos núcleos das comunidades de Camadanta, Jacaré; Timbó e Chã do Miranda, atendendo a aproximadamente 160 crianças em situação de trabalho infantil.
	O FNAS emitiu o Relatório de Tomada de Contas Especial 122/2016 em que consta como irregularidade motivadora a impugnação parcial de despesas em razão das irregularidades evidenciadas nos itens 3.1.9, 3.4.2, 3.4.7 e 3.4.8 do relatório de fiscalização 1368 da CGU, de 12/5/2009, pela falta da comprovação de despesas (peça 1, p. 172-178) .
18.1.	Como responsável pelas irregularidades foi arrolado o Sr. Jorge Nivaldo Ribeiro de Albuquerque, ex-prefeito (2005-2008) , por ter sido o gestor dos recursos, tendo os débitos sido assim sintetizados:
	Origem do débito
	Valor original
	Valor atualizado
	Período de atualização

				Data inicial
	Data final

	Item 3.1.9 - Não comprovação de despesas do PETI
	15.800,00
	37.889,64
	5/3/2008
	15/6/2016

	Item 3.4.2 - Não comprovação de despesas do CRAS
	4.620,00
	11.607,90
	7/1/2008
	
	Item 3.4.7 - Ausência de prestação de contas do programa
	69.300,00
	163.802,71
	19/2/2008
	
	Item 3.4.8 - Ausência de documentação solicitada
	36.507,90
	85.946,16
	19/2/2008
	
	Totais
	126.227,90
	299.246,41
		
	O Ministério da Transparência, Fiscalização e Controle emitiu o Relatório e o Certificado de Auditoria pela irregularidade das contas, anuiu com a irregularidade motivadora da TCE e com a responsabilização do sr. Jorge Nivaldo Ribeiro de Albuquerque (peça 1, p. 181-185) .
	O Ministro de Estado do Desenvolvimento Social e Combate à Fome atestou ter tomado conhecimento do processo (peça 192) .
Na instrução de peça 3, com a anuência da Unidade Técnica (peça 4) , foi proposta a citação dos responsáveis Jorge Nivaldo Ribeiro de Albuquerque e James Marlan Ferreira Barbosa, nos seguintes termos:
a) Ato Impugnado: ausência de comprovação de despesas com recursos do PETI-SSE no valor total de R$15.800,00, referente aos três cheques sacados da conta específica, abaixo especificados, sem a apresentação da documentação relativa às respectivas despesas, contrariando o disposto no art. 11 da Portaria MDS 459/2005 (item 3.1.9 do relatório da CGU) :
	DATA
	CHEQUE
	VALOR
	VALOR NÃO COMPROVADO
	OBSERVAÇÃO

	5/3/2008
	850017
	21.670,00
	7.780,00
	Despesas com folhas de pagamento ref. a 3 meses. Só um processo foi apresentado, restando dois no valor de R$3.890,00 cada.

	25/6/2008
	850023
	8.840,00
	4.420,00
	Despesas com folhas de pagamento ref. a 2 meses. Só um processo foi apresentado no valor de R$4.420,00.

	26/12/2008
	850029
	3.600,00
	3.600,00
	Não foi apresentado.

			TOTAL
	15.800,00
	
a.1) Débito:
	DATA
	VALOR (R$) 

	5/3/2008
	7.780,00

	25/6/2008
	4.420,00

	26/12/2008
	3.600,00

b) Ato impugnado: a ausência de comprovação de despesas no valor total de R$ 4.620,22, realizadas com recursos do Piso Básico Fixo (PBF) , abaixo detalhadas, infringindo o disposto no art. 11 da Portaria MDS 459/2005 (item 3.4.2 do relatório da CGU) :
	DATA
	CHEQUE
	VALOR

	7/1/2008
	850059
	1.200,00

	22/1/2008
	850061
	500,00

	23/1/2008
	850062
	1.200,00

	24/1/2008
	850063
	1.200,00

	28/10/2008
	850109
	511,22

	TOTAL
	4.611,22

b.1) Débito:
	DATA
	VALOR

	7/1/2008
	1.200,00

	22/1/2008
	500,00

	23/1/2008
	1.200,00

	24/1/2008
	1.200,00

	28/10/2008
	511,22

c) Ato impugnado: ausência de prestação de contas do Programa de Atenção Integral às Famílias (PAIF) , cujos recursos são repassados no âmbito do Piso Básico Fixo (PBF I) , em desobediência ao previsto nos arts. 9º e 11º da Portaria MDS 459/2005 (item 3.4.7 do relatório da CGU) ;
c.1) Débito:
	DATA
	VALOR (R$) 

	19/2/2008
	6.300,00

	14/3/2008
	6.300,00

	8/4/2008
	6.300,00

	12/5/2008
	6.300,00

	6/6/2008
	6.300,00

	1/7/2008
	6.300,00

	12/8/2008
	6.300,00

	4/9/2008
	6.300,00

	17/10/2008
	6.300,00

	7/11/2008
	6.300,00

	19/12/2008
	6.300,00

d) Ato Impugnado: não foi apresentada a documentação solicitada abaixo descrita, referente ao Piso Básico de Transição (PBT) , para o qual foi repassado em 2008 o montante de R$36.507,90, com ofensa ao disposto no art. 11 da Portaria MDS 459/2005 (item 3.4.8 do relatório do Controle Interno) , 
1.4 - Cópia de controle de distribuição dos materiais adquiridos com os recursos relativos às Ações Socioeducativas às Famílias - ASEF;
 (...) 
1.6 - Disponibilizar Plano de Ação destinados a financiar os três tipos de serviços que são, INF atendimento de crianças e atividades socioeducativas, indicando como referência o número de crianças a ser atendido, SEF - que considera o número de famílias, e IDO CONV - que tem como meta o atendimento a idosos;
1.7 - Disponibilizar o cadastro dos atendidos pelos serviços custeados pelo PBT;
1.8 - Disponibilizar o controle de atendimento dos beneficiários pelos serviços financiados pelo PBT;
d.1) Débito:
	DATA
	VALOR (R$) 

	19/2/2008
	3.318,90

	1/4/2008
	3.318,90

	22/4/2008
	3.318,90

	8/5/2008
	3.318,90

	5/6/2008
	3.318,90

	2/7/2008
	3.318,90

	8/8/2008
	3.318,90

	4/9/2008
	3.318,90

	3/12/2008
	3.318,90

	23/12/2008
	3.318,90

	30/12/2008
	3.318,90

Valor atualizado dos débitos até 10/10/2016: R$ 206.751,66
Condutas: 
- Deixar de comprovar despesas com recursos do PETI-SSE no valor total de R$15.800,00;
- Deixar de comprovar despesas no valor total de R$ 4.620,22, realizadas com recursos do Piso Básico Fixo (PBF) ;
- Deixar de prestar de contas do Programa de Atenção Integral às Famílias (PAIF) , cujos recursos são repassados no âmbito do Piso Básico Fixo (PBF I) ;
- Deixar de apresentar a documentação solicitada abaixo descrita, referente ao Piso Básico de Transição (PBT) , para o qual foi repassado em 2008 o montante de R$36.507,90:
....
1.4 - Cópia de controle de distribuição dos materiais adquiridos com os recursos relativos às Ações Socioeducativas às Famílias - ASEF;
 (...) 
1.6 - Disponibilizar Plano de Ação destinados a financiar os três tipos de serviços que são, INF atendimento de crianças e atividades socioeducativas, indicando como referência o número de crianças a ser atendido, SEF - que considera o número de famílias, e IDO CONV - que tem como meta o atendimento a idosos;
1.7 - Disponibilizar o cadastro dos atendidos pelos serviços custeados pelo PBT;
1.8 - Disponibilizar o controle de atendimento dos beneficiários pelos serviços financiados pelo PBT;
...
Nexo causal - A não comprovação das despesas com recursos do PETI-SSE, do Piso Básico Fixo (PBF) ; a ausência de prestação de contas do Programa de Atenção Integral às Famílias (PAIF) , cujos recursos são repassados no âmbito do Piso Básico Fixo (PBF I) e a falta de apresentação da documentação solicitada, referente ao Piso Básico de Transição (PBT) , resultaram em prejuízo ao erário.
Em cumprimento ao pronunciamento da Unidade (peça 4) e ao Despacho do Relator (peça 5) , promoveu-se a citação dos responsáveis, conforme as seguintes comunicações processuais. Além da diligência determinada no referido despacho, cujos documentos foram remetidos pela instituição financeira juntados à peça 10.
O responsável James Marlan Ferreira Barbosa foi citado por meio do Ofício 0013/2017-TCU/SECEX-AL, datado de 25/1/2017 (peça 14) ; a ciência desta comunicação ocorreu por meio de Aviso de Recebimento dos Correios (peça 17) , na data de 10/2/2017.
O responsável Jorge Nivaldo Ribeiro de Albuquerque foi citado por meio do Ofício 0014/2017-TCU/SECEX-AL, datado de 25/1/2017 (peça 15) ; a ciência desta comunicação ocorreu por meio de Aviso de Recebimento dos Correios (peça 16) , na data de 10/2/2017.
As alegações de defesa do responsável James Marlan Ferreira Barbosa relativas à citação foram encaminhadas ao Tribunal à peça 41.
As alegações de defesa do responsável Jorge Nivaldo Ribeiro de Albuquerque relativas à citação, após pedidos de prorrogação de prazo (peça 18, 21, 24 e 25) concedidas (peças 20, 22 e 26) , foram encaminhadas ao Tribunal à peça 27, acompanhada de documentos (peças 28-36) , permitindo a análise a seguir.
EXAME TÉCNICO
Em complemento à suas alegações de defesa (peça 27) , o responsável Jorge Nivaldo Ribeiro de Albuquerque encaminhou os seguintes documentos: 
- liquidação do cheque 850017 cc. 8.992-3 (peça 28) , no valor de R$ 3.890,00;
- liquidação do cheque 850023 cc. 8.993-1 (peça 29) , no valor de R$ 3.318,90;
- liquidação do cheque 850023 cc. 8.992-3 (peça 30) , no valor de R$ 4.420,00;
- liquidação dos cheques 850025 e 850026 cc. 8.993-1 (peça 31) , nos valores de R$ 3.318,90 cada;
- liquidação do cheque 850028 cc. 8.993-1 (peça 32) , no valor de R$ 3.318,90;
- liquidação do cheque 850027 cc. 8.993-1 (peça 33) , no valor de R$ 3.318,90;
- liquidação do cheque 850030 cc. 8.993-1 (peça 34) , no valor de R$ 6.637,80;
- liquidação do cheque 850032 cc. 8.993-1 (peça 35) , no valor de R$ 6.637,90;
- liquidação do cheque 850031 cc. 8.993-1 (peça 36) , no valor de R$ 6.637,90;
Alegações de defesa de Jorge Nivaldo Ribeiro de Albuquerque (peça 27) 
Argumento 1 (peça 27, p. 3-12) 
	Argumenta que houve prescrição tanto do débito quanto da multa nesta Tomada de Contas Especial.
Análise
Quanto à prescrição do débito apurado, deve ser aplicada a jurisprudência atual dessa Corte de Contas sobre a matéria, consolidada na Súmula 282, qual seja, imprescritível a pretensão ressarcitória, conforme entendimento exarado no Acórdão 10203/2020-TCU-Primeira Câmara, de relatoria do Ministro Benjamin Zymler, a par da discussão sobre a recente Decisão do Supremo Tribunal Federal, no âmbito do RE 636.886/AL, que fixou o seguinte enunciado para o Tema 899: "É prescritível a pretensão de ressarcimento ao Erário fundada em decisão de Tribunal de Contas", conforme disposto em seu voto:
	...
29. Quanto à prescrição do débito apurado, entendo que deve ser aplicada a jurisprudência atual desta Corte de Contas sobre a matéria, consolidada na Súmula 282. Não desconheço que recentemente o Supremo Tribunal Federal, no âmbito do RE 636.886/AL, fixou o seguinte enunciado para o Tema 899: "É prescritível a pretensão de ressarcimento ao Erário fundada em decisão de Tribunal de Contas".
30. Não obstante essa respeitável decisão, ainda pairam diversas dúvidas sobre a matéria. Afinal, é possível concluir que a deliberação não tratou da prescrição do processo de controle externo levado a cabo perante o Tribunal de Contas da União, mas sim da prescrição intercorrente ocorrida durante a fase de execução do acórdão condenatório emitido pelo Tribunal.
31. A decisão do STF versou sobre recurso extraordinário interposto pela União contra acórdão do Tribunal Regional Federal da 5ª Região que negou provimento a embargos de declaração opostos contra acórdão de sua lavra, assim ementado:
"EMENTA: TRIBUTÁRIO. PROCESSUAL CIVIL. EXECUÇÃO FISCAL. PROCESSO PARALISADO POR MAIS DE CINCO ANOS. PRESCRIÇÃO INTERCORRENTE. OCORRÊNCIA.
1. Para fins práticos, deve-se observar quando a Fazenda Pública foi intimada a providenciar o andamento do feito. Passados cinco anos sem diligências concretas, ocorre a prescrição intercorrente. Caso haja suspensão na forma do art. 40, da Lei n. 6.830/80, ocorre a extinção se o feito permanecer paralisado por mais de seis anos.
2. Na hipótese dos autos, houve o arquivamento sem baixa do processo em 12.08.1999 e até a data da sentença extintiva do feito em 05.06.2006, a Fazenda Nacional não apresentou nenhuma medida concreta quanto à localização do devedor ou de seus bens. Revela-se, portanto, inequívoca a ocorrência da prescrição intercorrente."
32. No caso, a Fazenda Pública deixou a ação paralisada por mais de cinco anos, o que ensejou a declaração de prescrição intercorrente no aludido caso concreto. Como se vê da leitura da ementa, a questão controversa em discussão naquela deliberação era unicamente a prescrição intercorrente ocorrida durante a fase de execução do acórdão condenatório do Tribunal.
33. Com base nessa possível interpretação, a matéria decidida no aludido feito não teria nenhuma repercussão de ordem prática e jurídica na presente tomada de contas especial, cujo título executivo extrajudicial ainda não se formou. Caso a AGU, na execução de eventual decisão condenatória proferida neste feito, deixe de adotar as medidas pertinentes dentro do prazo de cinco anos, aí sim haverá a aplicação da tese emanada no RE 636.886, com o reconhecimento da prescrição intercorrente da ação de ressarcimento ao Erário fundada em decisão de Tribunal de Contas (a ação de execução fiscal) , pela hipotética inação da Fazenda Pública.
34. Ainda que se interprete que a decisão do STF seja também aplicável à tramitação do processo de controle externo no âmbito do TCU, exsurgem outras diversas questões fundamentais para que esta Corte de Contas estabeleça novo tratamento acerca da prescrição do débito e da pretensão punitiva, em particular qual seria o dies a quo  (a data de ocorrência do fato irregular ou a do seu conhecimento pelo TCU) e quais seriam as hipóteses de interrupção da prescrição.
35. Diante de todas as dúvidas ainda existentes sobre a decisão do STF no âmbito do RE 636.886 e considerando que se encontram pendentes de julgamento embargos de declaração opostos pela AGU, que deverão esclarecer as dúvidas acima relacionadas, opto por aplicar ao caso em exame a jurisprudência do TCU então existente, que se fundamenta no art. 37, § 5º, da Constituição Federal, no que tange ao ressarcimento do prejuízo causado aos cofres públicos federais.
36. Aduzo que, ao contrário do que foi alegado pela responsável, o disposto no art. 1º, § 1º, da Lei 9.873/1999 não deve ser aplicado a este caso concreto. Afinal, esse diploma legal não é observado nesta Corte, tendo em vista que a atividade de controle externo exercida pelo Tribunal, nos termos do art. 71 da Constituição Federal, difere do exercício pelo Estado do poder de polícia administrativa.
37. Esse entendimento encontra respaldo na jurisprudência do TCU, como se observa, por exemplo, no Acórdão 9012/2020-TCU-Primeira Câmara, relatado pelo Ministro Bruno Dantas.
38. Acrescento que o art. 1º da Lei 9.873/1999, suscitado pela defendente, dispõe que:
"Art. 1o Prescreve em cinco anos a ação punitiva da Administração Pública Federal, direta e indireta, no exercício do poder de polícia, objetivando apurar infração à legislação em vigor, contados da data da prática do ato ou, no caso de infração permanente ou continuada, do dia em que tiver cessado."
39. Da leitura desse dispositivo, depreende-se que ele trata da perda da pretensão punitiva da Administração Pública Federal, que não se confunde com a pretensão de ressarcimento do dano ao Erário. Note-se que a reparação desse prejuízo não constitui sanção, mas obrigação legal de recompor os cofres públicos que incide sobre o causador da perda patrimonial. Nesse sentido, o Superior Tribunal de Justiça decidiu que:
"Administrativo - Ação de Improbidade Administrativa - Ocorrência de dano ao Erário reconhecida pelo tribunal de origem - Inexistência de ofensa ao art. 535 do CPC - Acórdão recorrido que não aplicou a obrigação de ressarcimento com fundamento no princípio da proporcionalidade - Violação dos arts. 5º e 12, inciso II, da Lei n. 8.429/1992.
 (...) 
2. A reparação do prejuízo causado aos cofres públicos não é medida sancionatória, mas simplesmente uma consequência civil decorrente do dano causado pelo agente ao patrimônio público."  (Resp. 977.093, Relator Ministro Humberto Martins) ;
40. Resta patente que as normas disciplinadoras da punibilidade no âmbito do Direito Administrativo, a exemplo do art. 1º da Lei 9.873/1999, não se adéquam à disciplina da prescrição da pretensão ressarcitória manejada pelo TCU em sede de processo de contas.
...
Assim, também, restou patente no referido Acórdão, que as normas disciplinadoras da punibilidade no âmbito do Direito Administrativo, a exemplo do art. 1º da Lei 9.873/1999, não se adéquam à disciplina da prescrição da pretensão ressarcitória manejada pelo TCU em sede de processo de contas.
Ainda, cabe enfatizar que a jurisprudência do TCU, com relação à prescrição da pretensão punitiva, sempre é analisada pela Egrégia Corte, nesse processo, conforme análise feita a seguir no item 83, verifica-se que a prescrição não alcançou a pretensão punitiva, uma vez que os débitos ocorreram no ano de 2008 e o ato que ordenou a citação ocorreu em 19/10/2016, portanto dentro do prazo de 10 anos observados pela jurisprudência da Corte de Contas.
Desse modo, ante o ainda não modificado entendimento da Egrégia Corte de Contas sobre a questão da prescrição do débito e ante a demonstração da não prescrição da multa, não se acatam os argumentos do responsável.
Argumento 2 (peça 27, p. 12-14) 
Caso não atendida a tese da prescrição, requer a necessidade de sobrestamento do feito, com espeque no entendimento exarado pelo STF no julgamento do RE 852.475/SP, sob regime de repercussão geral no Supremo Tribunal Federal (TEMA 897) ,
Análise
Levando-se em conta a menção ao RE 852475/SP, em que o Supremo Tribunal Federal entendeu que 'são imprescritíveis as ações de ressarcimento ao erário fundadas na prática de ato doloso tipificado na Lei de Improbidade Administrativa', tem-se que a ação de improbidade administrativa regida pela Lei 8.429/1992 não se confunde com a tomada de contas especial, que se constitui como processo administrativo com rito próprio, disciplinado pela Lei 8.443/1992 e por normativos expedidos por este Tribunal no exercício da sua competência constitucional (em especial, Regimento Interno/TCU e Instrução Normativa-TCU n. 71/2012) , aplicando-se apenas subsidiariamente as normas processuais em vigor, no que couber e desde que compatíveis com a Lei 8.443/1992, nos termos do artigo 298 do Regimento Interno/TCU.
Em 2/6/2016, o STF, por meio do RE 636886 RG/AL, reconheceu repercussão geral à 'controvérsia relativa à prescritibilidade da pretensão de ressarcimento ao erário fundada em decisão de Tribunal de Contas'. Até a apreciação do mérito dessa ação, prevalece o entendimento deste Tribunal no sentido de que 'as ações de ressarcimento movidas pelo Estado contra os agentes causadores de danos ao erário são imprescritíveis' (Súmula-TCU n. 282) .
Desse modo, com espeque no Acórdão 10203/2020-TCU-Primeira Câmara (Rel. Benjamin Zymler) , não se acata o argumento do responsável.
Argumento 3 (peça 27, p. 14-18) 
Argumenta que a falta de toda a documentação apresentada como prestação de contas das despesas efetuadas prejudica o direito de defesa do defendente. Segundo a defesa deveria constar dos autos os elementos mínimos para o exercício de suas garantias constitucionais do devido processo legal, ampla defesa e contraditório. Sob essa premissa, não havendo a documentação inicial que se revela essencial ao objeto da tomada de contas, não há como esse procedimento prosseguir, sob pena de se tolher o exercício pleno de defesa do imputado. Com base nesse argumento, busca o arquivamento do feito.
Análise
A defesa quer dar a entender que a análise feita pelo controle interno e TCU restaram prejudicadas por não ter sido levado em conta a completude da documentação da prestação de contas. Todavia, esse argumento não deve prosperar, uma vez que a falha na apresentação da devida documentação de prestação de contas teve sua origem na falta cometida pelo próprio gestor, a quem cabia do dever de reunir toda documentação para a demonstração da correta e regular aplicação dos recursos públicos.
Além do mais, a responsabilidade pela devida comprovação da correta e regular aplicação dos recursos públicos é do gestor. Por força do que dispõe o art. 70, parágrafo único, da Constituição Federal, bem assim o art. 93 do Decreto-Lei 200/1967 c/c o art. 66 do Decreto 93.872/1986, resta claro que tal comprovação compete exclusivamente ao gestor dos recursos.
Tal entendimento, confirmado pelo Supremo Tribunal Federal no Mandado de Segurança (MS 20.335/DF, de 12/10/1982 da Relatoria do Ministro Moreira Alves) , é também consolidado nesta Corte de Contas, conforme se verifica nos Acórdão 4869/2010-TCU-Primeira Câmara, 2.665/2009-TCU- Plenário, 5.798/2009-TCU-1a Câmara, 5.858/2009-TCU-2a Câmara, 903/2007-TCU-1a Câmara e 1.656/2006-TCU-Plenário.
Desse modo, o gestor deve fornecer todas as provas da regular aplicação dos recursos sob sua responsabilidade, em conformidade com os normativos vigentes e reiterada jurisprudência do TCU
Assim, não cabe ao gestor querer aproveitar-se da própria torpeza.
Desse modo, não se acata o argumento do responsável.
Argumento 4 (peça 27, p. 18-22) 
Argumenta que há a ausência de responsabilidade do defendente, ante a inexistência de pressupostos: (a) conduta dolosa ou gravemente culposa (apenas em certos casos) ; (b) um dano à Administração Pública; (c) e o nexo de causalidade entre a conduta e o dano.
Análise
Deve ser observado que tais pressupostos apontados pela defesa estão cumpridos no presente caso.
Quanto a conduta dolosa ou gravemente culposa, deve ser observado que, nos julgamentos proferidos por essa Egrégia Corte de Contas, a comprovação de dolo não é imprescindível.
Ao contrário do sustentado pela defesa, para a imputação em débito, não é necessária a comprovação da má-fé ou desonestidade do agente. Nas hipóteses em que for constatado dano ao erário resultante de omissão no dever de prestar contas, de ato de gestão ilegítimo ou antieconômico, ou desvio de dinheiro público, o Tribunal, ao julgar irregulares as contas, fixará a responsabilidade do agente que praticou o ato irregular (artigo 16, § 2º, alínea 'a', da Lei 8.443/1192) . Não é necessária, assim, a conduta dolosa, bastando apenas a modalidade culposa.
O TCU investiga a responsabilidade subjetiva dos agentes públicos ou particulares que se relacionam com o poder público, que vem a ser aquela resultante de dano decorrente de ato em que está presente pelo menos um dos elementos da culpa lato sensu (dolo ou culpa stricto sensu) . A culpa estrita senso (mera culpa) advém da violação de um dever jurídico por negligência, imperícia ou imprudência. A esta são atribuídas várias espécies, a exemplo da 'culpa contra legalidade'.
Todavia, no presente caso, as evidências contidas nos autos apontam para a culpa, uma vez que o responsável foi negligente em suas Condutas: 
- Deixar de comprovar despesas com recursos do PETI-SSE no valor total de R$15.800,00;
- Deixar de comprovar despesas no valor total de R$ 4.620,22, realizadas com recursos do Piso Básico Fixo (PBF) ;
- Deixar de prestar de contas do Programa de Atenção Integral às Famílias (PAIF) , cujos recursos são repassados no âmbito do Piso Básico Fixo (PBF I) ;
- Deixar de apresentar a documentação solicitada abaixo descrita, referente ao Piso Básico de Transição (PBT) , para o qual foi repassado em 2008 o montante de R$36.507,90:
Assim, ante a comprovação de culpa, seus argumentos devem ser rejeitados.
Quanto ao dano à Administração Pública, verifica-se que os danos ao Erário foram corretamente configurados e demonstrados (vide item 21, alíneas "a", "b', "c" e "d" desta instrução, conforme demonstrado no exame da instrução de citação à peça 3) . 
Assim, ante a correta quantificação do dano, seu argumento deve ser rejeitado.
Já o vínculo de causalidade entre a conduta do responsável e o dano em questão decorreu da não comprovação das despesas com recursos do PETI-SSE, do Piso Básico Fixo (PBF) ; a ausência de prestação de contas do Programa de Atenção Integral às Famílias (PAIF) , cujos recursos são repassados no âmbito do Piso Básico Fixo (PBF I) e a falta de apresentação da documentação solicitada, referente ao Piso Básico de Transição (PBT) , resultaram em prejuízo ao erário, conforme demonstrado no exame da instrução de citação (peça 3) .
Assim, ante a comprovação do nexo causal entre a conduta do responsável e o dano quantificado nesta TCE, não se acata o seu argumento.
Desse modo, ante o cumprimento dos requisitos processuais, seus argumentos devem ser rejeitados.
Mérito
Argumento 5 (peça 27, p. 22) 
Argumenta que a apresentação dos documentos que compõem os processos de pagamentos, anexados à defesa, dão conta da regular aplicação e utilização dos valores no âmbito do Município de Limoeiro de Anadia.
Análise 1
Ante a análise da documentação encaminhada pela defesa, observa-se vários cheques apontados como parte integrantes dos processos de pagamentos apresentados. Assim, avaliando cada ato impugnado, tem-se:
a) Ato Impugnado: ausência de comprovação de despesas com recursos do PETI-SSE no valor total de R$15.800,00, referente aos três cheques sacados da conta específica, abaixo especificados, sem a apresentação da documentação relativa às respectivas despesas, contrariando o disposto no art. 11 da Portaria MDS 459/2005 (item 3.1.9 do relatório da CGU) :
	DATA
	CHEQUE
	VALOR
	VALOR NÃO COMPROVADO
	OBSERVAÇÃO

	5/3/2008
	850017
	21.670,00
	7.780,00
	Despesas com folhas de pagamento ref. a 3 meses. Só um processo foi apresentado, restando dois no valor de R$3.890,00 cada.

	25/6/2008
	850023
	8.840,00
	4.420,00
	Despesas com folhas de pagamento ref. a 2 meses. Só um processo foi apresentado no valor de R$4.420,00.

	26/12/2008
	850029
	3.600,00
	3.600,00
	Não foi apresentado.

			TOTAL
		
A defesa apresentou os seguintes processos de liquidação:
- liquidação do cheque 850017 cc. 8.992-3 (peça 28) , no valor de R$ 3.890,00;
- liquidação do cheque 850023 cc. 8.992-3 (peça 30) , no valor de R$ 4.420,00;
Desse modo considerando os processos de liquidação das despesas pagas, conforme os cheques apresentados no item 56, permanece o mesmo débito, uma vez que os documentos apresentados foram os mesmos utilizados para se chegar à análise de citação.
a.1) Débito:
	DATA
	VALOR (R$) 

	5/3/2008
	7.780,00

	25/6/2008
	4.420,00

	26/12/2008
	3.600,00

Desse modo, não se acata o argumento do responsável.
Análise 2
b) Ato impugnado: a ausência de comprovação de despesas no valor total de R$ 4.620,22, realizadas com recursos do Piso Básico Fixo (PBF) , abaixo detalhadas, infringindo o disposto no art. 11 da Portaria MDS 459/2005 (item 3.4.2 do relatório da CGU) :
	DATA
	CHEQUE
	VALOR

	7/1/2008
	850059
	1.200,00

	22/1/2008
	850061
	500,00

	23/1/2008
	850062
	1.200,00

	24/1/2008
	850063
	1.200,00

	28/10/2008
	850109
	511,22

	TOTAL
	4.611,22

Todavia, a defesa não apresentou nenhuma comprovação. Desse modo considerando os processos de liquidação das despesas pagas, permanece o mesmo débito, uma vez que não foram apresentados documentos de comprovação do pagamento das referidas despesas.
b.1) Débito:
	DATA
	VALOR

	7/1/2008
	1.200,00

	22/1/2008
	500,00

	23/1/2008
	1.200,00

	24/1/2008
	1.200,00

	28/10/2008
	511,22

Desse modo, não se acata o argumento do responsável.
Análise 3
c) Ato impugnado: ausência de prestação de contas do Programa de Atenção Integral às Famílias (PAIF) , cujos recursos são repassados no âmbito do Piso Básico Fixo (PBF I) , em desobediência ao previsto nos arts. 9º e 11º da Portaria MDS 459/2005 (item 3.4.7 do relatório da CGU) ;
Todavia, a defesa não apresentou nenhuma comprovação. Desse modo considerando os processos de liquidação das despesas pagas, permanece o mesmo débito, uma vez que não foram apresentados documentos de comprovação do pagamento das referidas despesas.
c.1) Débito:
	DATA
	VALOR (R$) 

	19/2/2008
	6.300,00

	14/3/2008
	6.300,00

	8/4/2008
	6.300,00

	12/5/2008
	6.300,00

	6/6/2008
	6.300,00

	1/7/2008
	6.300,00

	12/8/2008
	6.300,00

	4/9/2008
	6.300,00

	17/10/2008
	6.300,00

	7/11/2008
	6.300,00

	19/12/2008
	6.300,00

Desse modo, não se acata o argumento do responsável.
Análise 4
d) Ato Impugnado: não foi apresentada a documentação solicitada abaixo descrita, referente ao Piso Básico de Transição (PBT) , para o qual foi repassado em 2008 o montante de R$36.507,90, com ofensa ao disposto no art. 11 da Portaria MDS 459/2005 (item 3.4.8 do relatório do Controle Interno) , 
1.4 - Cópia de controle de distribuição dos materiais adquiridos com os recursos relativos às Ações Socioeducativas às Famílias - ASEF;
 (...) 
1.6 - Disponibilizar Plano de Ação destinados a financiar os três tipos de serviços que são, INF atendimento de crianças e atividades socioeducativas, indicando como referência o número de crianças a ser atendido, SEF - que considera o número de famílias, e IDO CONV - que tem como meta o atendimento a idosos;
1.7 - Disponibilizar o cadastro dos atendidos pelos serviços custeados pelo PBT;
1.8 - Disponibilizar o controle de atendimento dos beneficiários pelos serviços financiados pelo PBT;
A defesa apresentou os seguintes processos de liquidação:
- liquidação do cheque 850023 cc. 8.993-1 (peça 29) , no valor de R$ 3.318,90;
- liquidação dos cheques 850025 e 850026 cc. 8.993-1 (peça 31) , nos valores de R$ 3.318,90 cada;
- liquidação do cheque 850028 cc. 8.993-1 (peça 32) , no valor de R$ 3.318,90;
- liquidação do cheque 850027 cc. 8.993-1 (peça 33) , no valor de R$ 3.318,90;
- liquidação do cheque 850030 cc. 8.993-1 (peça 34) , no valor de R$ 6.637,80;
- liquidação do cheque 850032 cc. 8.993-1 (peça 35) , no valor de R$ 6.637,90;
- liquidação do cheque 850031 cc. 8.993-1 (peça 36) , no valor de R$ 6.637,90;
Assim, considerando os processos de liquidação das despesas pagas, elide-se o débito a seguir, uma vez que foram apresentados documentos de comprovação do pagamento das referidas despesas.
	d.1) Débito:
	DATA
	VALOR (R$) 

	19/2/2008
	3.318,90

	1/4/2008
	3.318,90

	22/4/2008
	3.318,90

	8/5/2008
	3.318,90

	5/6/2008
	3.318,90

	2/7/2008
	3.318,90

	8/8/2008
	3.318,90

	4/9/2008
	3.318,90

	3/12/2008
	3.318,90

	23/12/2008
	3.318,90

	30/12/2008
	3.318,90

Desse modo, acata-se os argumentos do responsável.
Da análise procedida acima, verifica-se que os argumentos de defesa foram suficientes para elidir parte das irregularidades pelas quais está sendo responsabilizado, de forma que devem ser parcialmente rejeitados.
Alegações de defesa de James Marlan Ferreira Barbosa (peça 41) 
Argumento 1 (peça 41, p. 3-7) 
Argumenta que houve prescrição da Tomada de Contas Especial, com espeque no entendimento exarado pelo STF no RE 636.88, Relator o Ministro Alexandre De Moraes - Tema 899.
Análise
Aplica-se ao argumento a mesma análise feita nos itens de 28-30. Assim, também, restou patente no Acórdão 10203/2020-TCU-Primeira Câmara (Rel. Benjamin Zymler) , que as normas disciplinadoras da punibilidade no âmbito do Direito Administrativo, a exemplo do art. 1º da Lei 9.873/1999, não se adéquam à disciplina da prescrição da pretensão ressarcitória manejada pelo TCU em sede de processo de contas.
Desse modo, ante o ainda não modificado entendimento da Egrégia Corte de Contas sobre a questão, não se acata o argumento do responsável.
Argumento 2 (peça 41, p. 8-17) 
Argumenta que não possui responsabilidade solidária, nos autos, em virtude da sua gestão não coincidir com a execução financeira dos recursos em questão. Para subsidiar seu argumento, fundamenta com Acórdãos do TCU, como o Acórdão 2093/2010-TCU-Segunda Câmara (André de Carvalho) e o Acórdão 5197/2020-TCU-Segunda Câmara (Rel. Carreiro) .
Análise
Em que pese a citação de James Marlan Ferreira Barbosa (gestão 2009-2012 e 2013-2016) ter sido embasada, na falta de documentação da prestação de contas encaminhadas por ele, verifica-se que ele não geriu os recursos em questão, tampouco era responsável por produzir a referida documentação de prestação de contas, tão somente cabia a ele a apresentação da prestação de contas.
Os recursos impugnados referem-se ao ano de 2008, portanto, coincidentes com a gestão do então prefeito Jorge Nivaldo Ribeiro de Albuquerque (gestão 2005-2008) .
Deve ser observado que, caberia ao gestor sucessor a apresentação da prestação de contas do Programa de Atenção Integral às Famílias (PAIF) . Todavia, a documentação de prestação de contas, quando os recursos são completamente aplicados na gestão anterior, deve ser deixada pelo gestor antecessor para que seja apresentada pelo sucessor. 
No presente caso, verifica-se que o gestor antecessor não providenciou a devida documentação de prestação de contas do programa em questão, para que o gestor sucessor pudesse entregar, juntamente, com a prestação de contas apresentadas. É o que se observa na manifestação exarada pelo gestor sucessor, à época da fiscalização feita pela CGU, no item 3.4.7 (peça 1, p. 61) do Relatório da Controladoria.
Caso, o gestor sucessor não tivesse apresentado a prestação de contas, pelo fato de não ter gerido os recursos, caberia ao sucessor a multa do art. 58, I, da Lei Orgânica, se tivesse sido chamado em audiência por essa questão, conforme Acórdãos 4.461/20-1C (ASC) ; 3.871/19-2C (MBQ) ; 3.342/19-1C (ASC) ; 2.850/18-2C (AN) ; 665/16-1C (BZ) ; 6.402/15-2C (AA) . Porém, a prestação de contas foi prestada (peça 1, 21-27) , embora faltantes os documentos em questão, conforme demonstrado, em função da omissão do gestor antecessor.
Além do mais, demonstrada a situação de não haver condições materiais para prestar contas dos recursos integralmente geridos pelo antecessor, o gestor sucessor está isento de responsabilidade, conforme Acórdão 5.653/16-1C (WAR) 
Desse modo, ante a responsabilidade única de Jorge Nivaldo Ribeiro de Albuquerque quanto à comprovação da boa e regulara aplicação dos recursos em questão, acata-se o argumento do responsável, elidindo assim, o débito a ele imputado na citação.
Da análise procedida acima, verifica-se que os argumentos de defesa foram suficientes para elidir as irregularidades pelas quais estava sendo responsabilizado, de forma que devem ser acatados.
Análise conclusiva
As alegações de defesa apresentadas pelo responsável James Marlan Ferreira Barbosa, assim, elidem as irregularidades a ele apontadas, devendo suas contas serem julgadas regulares, dando-lhe quitação plena.
As alegações de defesa apresentadas pelo responsável Jorge Nivaldo Ribeiro de Albuquerque, assim, elidem parte das irregularidades a ele apontadas, o bastante para diminuir o valor do débito, elidindo-se os débitos constantes no item 64 desta instrução.
Não há elementos para que se possa efetivamente aferir e reconhecer a ocorrência de boa-fé na conduta de Jorge Nivaldo Ribeiro de Albuquerque, podendo este Tribunal, desde logo, proferir o julgamento de mérito pela irregularidade das contas, conforme os termos dos §§ 2º e 6º do art. 202 do Regimento Interno do TCU, condenando-se o responsável ao débito apurado.
Prescrição da Pretensão Punitiva
Vale ressaltar que a pretensão punitiva do TCU, conforme Acórdão 1441/2016-TCU-Plenário, que uniformizou a jurisprudência acerca dessa questão, subordina-se ao prazo geral de prescrição indicado no art. 205 do Código Civil, que é de 10 anos, contado da data de ocorrência da irregularidade sancionada, nos termos do art. 189 do Código Civil, sendo este prazo interrompido pelo ato que ordenar a citação, a audiência ou a oitiva do responsável.
No caso em exame, não ocorreu a prescrição, uma vez que os débitos ocorreram no ano de 2008 e o ato que ordenou a citação ocorreu em 19/10/2016.
CONCLUSÃO
 Em face da análise promovida, foi possível sanear as irregularidades atribuídas a James Marlan Ferreira Barbosa, elidindo-se o débito a ele imputado e parte das irregularidades atribuída Jorge Nivaldo Ribeiro de Albuquerque, elidindo-se parte do débito a ele imputado. Ademais, inexistem nos autos elementos que demonstrem a boa-fé do responsável ou a ocorrência de outros excludentes de culpabilidade. 
Dessa forma, identificado dano ao erário, deve se instaurar e julgar o processo de tomada de contas especial para responsabilizar seus agentes causadores, respeitando o direito ao contraditório e à ampla defesa, independentemente de quando ocorreram os atos impugnados.
Verifica-se também que não houve a prescrição da pretensão punitiva, conforme análise já realizada.
	Tendo em vista que não constam dos autos elementos que permitam reconhecer a boa-fé do responsável Jorge Nivaldo Ribeiro de Albuquerque, sugere-se que as suas contas sejam julgadas irregulares, nos termos do art. 202, § 6º, do Regimento Interno do TCU, com a imputação do débito atualizado monetariamente e acrescido de juros de mora, nos termos do art. 202, §1º do Regimento Interno do TCU, descontado o valor eventualmente recolhido.
Por fim, como não houve elementos que pudessem modificar o entendimento acerca das irregularidades em apuração, mantém-se a matriz de responsabilização em anexo.
PROPOSTA DE ENCAMINHAMENTO
	Diante do exposto, submetem-se os autos à consideração superior, propondo:
a) 	 acatar as alegações de defesa de James Marlan Ferreira Barbosa (CPF: XXX.567.204-XX) ;
b)  acatar parcialmente as alegações de defesa de Jorge Nivaldo Ribeiro de Albuquerque (CPF XXX.422.464-XX) ;
c)  julgar regulares, nos termos do arts. 1º, inciso I, e 16, inciso I, e 23, inciso I, da Lei 8.443/1992, c/c os arts. 1º, inciso I, 207 e 214, inciso I, do Regimento Interno/TCU, as contas de James Marlan Ferreira Barbosa (CPF: XXX.567.204-XX) , dando-lhe quitação plena;
d)  julgar irregulares, nos termos dos arts. 1º, inciso I, 16, inciso III, alínea "d", § 2º, da Lei 8.443/92 c/c os arts. 19 e 23, inciso III, da mesma Lei, e com arts. 1º, inciso I, 209, inciso  IV, 210 e 214, inciso III, do Regimento Interno/TCU, as contas de Jorge Nivaldo Ribeiro de Albuquerque (CPF  XXX.422.464-XX) , condenando-o ao pagamento da importância a seguir especificada, atualizada monetariamente e acrescida dos juros de mora, calculada a partir da data discriminada até a data da efetiva quitação do débito, fixando-lhes o prazo de quinze dias, para que comprovem, perante o Tribunal, o recolhimento da referida quantia aos cofres do Fundo Nacional de Assistência Social (FNAS) , nos termos do art. 23, inciso III, alínea "a", da citada lei, c/c o art. 214, inciso III, alínea "a", do Regimento Interno do TCU;
d.1) Débito:
	DATA
	VALOR (R$) 

	5/3/2008
	7.780,00

	25/6/2008
	4.420,00

	26/12/2008
	3.600,00

d.2) Débito:
	DATA
	VALOR

	7/1/2008
	1.200,00

	22/1/2008
	500,00

	23/1/2008
	1.200,00

	24/1/2008
	1.200,00

	28/10/2008
	511,22

d.3) Débito:
	DATA
	VALOR (R$) 

	19/2/2008
	6.300,00

	14/3/2008
	6.300,00

	8/4/2008
	6.300,00

	12/5/2008
	6.300,00

	6/6/2008
	6.300,00

	1/7/2008
	6.300,00

	12/8/2008
	6.300,00

	4/9/2008
	6.300,00

	17/10/2008
	6.300,00

	7/11/2008
	6.300,00

	19/12/2008
	6.300,00

Valor atualizado (com juros) dos débitos até 1/10/2020: R$ 254.697,50 (peça 43) 
e)  aplicar a Jorge Nivaldo Ribeiro de Albuquerque (CPF  XXX.422.464-XX) a multa prevista no art. 57 da Lei 8.443/1992 c/c o art. 267 do Regimento Interno do TCU; fixando-lhe o prazo de quinze dias, a contar das notificações, para que comprove, perante o Tribunal (art. 214, inciso III, alínea "a", do Regimento Interno) , o recolhimento da dívida ao cofre do Tesouro Nacional, acrescida dos encargos legais devidos a contar da data do acórdão a ser proferido, caso não venha a ser paga dentro do prazo ora estipulado;
f)  autorizar, desde logo, a cobrança judicial das dívidas, caso não atendidas a notificação, na forma do disposto no art. 28, inciso II, da Lei 8.443/1992;
 autorizar também, desde logo, se requerido, com fundamento no art. 26 da Lei 8.443, de 1992 c/c o art. 217, §§ 1º e 2º do Regimento Interno, o parcelamento da dívida em até 36 parcelas, incidindo sobre cada parcela, corrigida monetariamente, os correspondentes acréscimos legais fixando- lhe o prazo de quinze dias, a contar do recebimento da notificação, para comprovar perante o Tribunal o recolhimento da primeira parcela, e de trinta dias, a contar da parcela anterior, para comprovar os recolhimentos das demais parcelas, devendo incidir sobre cada valor mensal, atualizado monetariamente, os juros de mora devidos, no caso do débito, na forma prevista na legislação em vigor, alertando o responsável de que a falta de comprovação do recolhimento de qualquer parcela importará o vencimento antecipado do saldo devedor, nos termos do § 2º do art. 217 do Regimento Interno deste Tribunal;
 enviar cópia do Acórdão a ser prolatado, bem como do Relatório e do Voto que o fundamentarem à Procuradoria da República no Estado de AL, nos termos do § 3º do art. 16 da Lei 8.443/1992, c/c o § 7º do art. 209 do Regimento Interno do TCU, para adoção das medidas cabíveis, informando-lhe que o inteiro teor da deliberação pode ser consultado no endereço http://www.tcu.gov.br/acordaos; e
enviar cópia do Acórdão que vier a ser proferido ao Ministério da Cidadania e à responsável, para ciência, informando que a presente deliberação, acompanhada do Relatório e do Voto que a fundamenta, está disponível para a consulta no endereço www.tcu.gov.br/acordaos, além de esclarecer que, caso requerido, o TCU poderá fornecer sem custos as correspondentes cópias, de forma impressa.
3.	O Ministério Público junto ao TCU, em Parecer da lavra do Procurador Rodrigo Medeiros de Lima, assim se pronunciou (peça 47) :
Cuidam os autos de tomada de contas especial (TCE) instaurada pelo Ministério do Desenvolvimento Social e Combate à Fome (MDS) , em desfavor do Sr. Jorge Nivaldo Ribeiro de Albuquerque, ex-prefeito (2001-2004 e 2005-2008) , em razão da impugnação parcial de despesas dos recursos repassados pelo Fundo Nacional de Assistência Social (FNAS) à Prefeitura Municipal de Limoeiro de Anadia -AL, na modalidade fundo a fundo, à conta dos Programas Proteção Social Básica - PSB e Proteção Social Especial - PSE, no exercício de 2008, conforme Plano de Ação aprovado (peça 1, p. 18-20) , no âmbito do Sistema Único de Assistência Social (SUAS) , em conformidade com a Lei Federal 8.724/1993, Lei Orgânica de Assistência Social (LOAS) .
O FNAS emitiu o Relatório de Tomada de Contas Especial 122/2016, onde consta como irregularidade a impugnação parcial de despesas em razão das irregularidades evidenciadas nos itens 3.1.9, 3.4.2, 3.4.7 e 3.4.8 do Relatório de Fiscalização 1368 da CGU, de 12/5/2009, pela falta da comprovação de despesas (peça 1, p. 172-178) .
Após a remessa da TCE ao Tribunal de Contas da União (TCU) , a então Secretaria de Controle Externo no Estado de Alagoas (Secex-AL) analisou os elementos constantes dos autos e concluiu, às peças 3-4, pela necessidade de realização de citações dos ex-prefeitos, Srs. Jorge Nivaldo Ribeiro de Albuquerque e James Marlan Ferreira Barbosa, em decorrência da não comprovação da boa e regular aplicação dos recursos federais transferidos ao Município de Limoeiro de Anadia/AL, em 2008, na modalidade fundo a fundo, à conta Programa de Proteção Social Especial - Programa de Erradicação do Trabalho Infantil (PETI-SSE) , e do Programa de Proteção Social Básica - Piso Básico Fixo (PBF) e Piso Básico de Transição (PBT) , consoante constatado no Relatório de Fiscalização 1368 da Controladoria Geral da União. 
Promovidas as regulares notificações dos responsáveis, eles apresentaram alegações de defesa às peças 27-36 e 41.
Após a análise dos autos, a Secretaria de Controle Externo de Tomada de Contas Especial (Secex-TCE) propôs, em pareceres uniformes (peças 44-46) , no essencial: (i) acatar as alegações de defesa de James Marlan Ferreira Barbosa e julgar regulares as suas contas, dando-lhe quitação plena; (ii) acatar parcialmente as alegações de defesa de Jorge Nivaldo Ribeiro de Albuquerque e julgar irregulares as suas contas, condenando-o ao pagamento do débito apurado nos autos e aplicando-lhe a multa prevista no art. 57 da Lei 8.443/1992 c/c o art. 267, do RI/TCU.
Anuímos com o encaminhamento formulado pela unidade técnica (peças 44-46) , sem prejuízo de tecermos breves consideração acerca da prescrição, considerando que tal instituto foi suscitado nas alegações defensivas apresentadas.
O Supremo Tribunal Federal (STF) , ao julgar o mérito do Tema 899 de repercussão geral, tendo como leading case o RE 636.886, no qual se discutia o alcance da regra estabelecida no art. 37, § 5º, da Constituição Federal, relativamente a pretensões executórias fundadas em decisões condenatórias de Tribunal de Contas, fixou a seguinte tese, nos termos do voto do Ministro Alexandre de Moraes, relator do RE, cujo entendimento foi seguido pelos demais ministros da Corte Suprema[footnoteRef:2]: "É prescritível a pretensão de ressarcimento ao erário fundada em decisão de Tribunal de Contas". [2:  Os Ministros Luís Roberto Barroso e Gilmar Mendes acompanharam o Relator com ressalvas.] 
A partir da leitura do voto proferido pelo Ministro Alexandre de Moraes, este membro do Ministério Público compreende que a decisão do STF não trata diretamente do andamento de TCEs no âmbito da Corte de Contas. Há que se diferenciar o âmbito de atuação do TCU - que representa, no raciocínio ora apresentado, os demais Tribunais de Contas de todas as esferas de governo - dos demais órgãos estatais que, após a formação do título executivo extrajudicial, exercerão a pretensão executória em juízo, como a Advocacia-Geral da União (AGU) (responsável pela cobrança de multas e débitos a serem recolhidos aos cofres da União, bem como de autarquias e fundações públicas federais) e os órgãos jurídicos próprios de entidades da Administração indireta que deles dispõem (a exemplo das sociedades de economia mista, empresas públicas e conselhos de classe) .
De todo modo, é possível constatar, à vista dos votos consignados no referido julgamento, que a interpretação conferida pela Corte Suprema à matéria constitucional, quanto à inteligência do art. 37, § 5º, da Constituição Federal[footnoteRef:3], é a da prescritibilidade, como regra, da pretensão de ressarcimento ao erário. Segundo constou do item 2 da ementa do acórdão, somente seriam imprescritíveis "as ações de ressarcimento ao erário fundadas na prática de ato de improbidade administrativa doloso tipificado na Lei de Improbidade Administrativa - Lei 8.429/1992" (grifo nosso) , conforme tese anteriormente definida na apreciação do Tema 897[footnoteRef:4]. [3:  Constituição Federal:"Art. 37 omissis (...) § 5º A lei estabelecerá os prazos de prescrição para ilícitos praticados por qualquer agente, servidor ou não, que causem prejuízos ao erário, ressalvadas as respectivas ações de ressarcimento." (grifo nosso) ]  [4:  " São imprescritíveis as ações de ressarcimento ao erário fundadas na prática de ato doloso tipificado na Lei de Improbidade Administrativa."] 
O prazo prescricional quinquenal adotado pelo Ministro Alexandre de Moraes, no julgamento do RE 636.886, por sua vez, guarda relação mais específica com a execução judicial de dívida ativa e decorre da aplicação da legislação federal infraconstitucional ao caso concreto sob análise pelo STF, extrapolando, assim, a matéria constitucional ali apreciada sob a sistemática da repercussão geral, não se revestindo do mesmo alcance ultra partes. Ademais, à vista dos demais votos lançados, observa-se que não há sequer uma opinião jurídica uníssona entre os ministros daquela Corte a respeito do cômputo do prazo de prescrição no âmbito do controle externo.
O processo de contas, de caráter não judicial, não se confunde com a execução judicial que pode ser deflagrada a partir do título executivo extrajudicial caracterizado pela decisão proferida pelo Tribunal de Contas, não podendo lhe ser transpostas, sem qualquer ponderação, as regras de prescrição que se aplicam à segunda.
Nesse sentido, ainda que nos pareça necessária a adequação da jurisprudência do TCU à tese fixada pelo STF no Tema 899, no sentido de incorporar o entendimento da prescritibilidade da pretensão ressarcitória, em revisão do entendimento consagrado na Súmula TCU 282[footnoteRef:5], não se mostra adequada a pronta transposição do prazo prescricional aplicado pelo Ministro Alexandre de Morais, naquele caso concreto, em execução judicial, para a pretensão condenatória exercida por meio do processo de contas. [5:  "As ações de ressarcimento movidas pelo Estado contra os agentes causadores de danos ao era¿rio sa¿o [em quaisquer casos] imprescritíveis."] 
Assim, em coerência com o entendimento consolidado da Corte de Contas quanto à incidência do prazo geral de prescrição do art. 205 do Código Civil[footnoteRef:6], de dez anos, à falta de norma específica, às sanções de sua competência, entendemos que o mesmo pode ser estendido, pelas mesmas razões, para a pretensão condenatória de fins ressarcitórios exercida no âmbito do processo de contas. [6:  Acórdão 1441/2016-TCU-Plenário.] 
No caso em exame, considerando que as irregularidades remontam ao ano de 2008 e o ato que ordenou a citação dos responsáveis foi emitido em 19/10/2016  (peça 5) , verifica-se que não decorreram dez anos entre as datas mencionadas. Portanto, como a interrupção do curso do prazo prescricional, não se operou, in casu, a prescrição.
Nestes termos, este representante do Ministério Público de Contas da União manifesta-se de acordo com a proposta formulada pela unidade instrutora, em pareceres consonantes (peças 44-46) .
	É o Relatório.

8.1. Bruno Mendes (44.498/OAB-DF) e outros, representando James Marlan Ferreira Barbosa.  
8.2. Marcelo Jose Bulhoes Magalhaes (54.229/OAB-DF) e outros, representando Jorge Nivaldo Ribeiro de Albuquerque.

Procurador Rodrigo Medeiros de Lima.

TOMADA DE CONTAS ESPECIAL. MINISTÉRIO DO DESENVOLVIMENTO SOCIAL E COMBATE À FOME. PROGRAMAS PROTEÇÃO SOCIAL BÁSICA E PROTEÇÃO SOCIAL ESPECIAL, EXERCÍCIO 2008. IMPUGNAÇÃO PARCIAL DE DESPESAS. ACATAMENTO DAS ALEGAÇÕES DE DEFESA DO PREFEITO SUCESSOR, COM JULGAMENTO PELA REGULARIDADE DE SUAS CONTAS. ACATAMENTO PARCIAL DAS ALEGAÇÕES DE DEFESA DO PREFEITO EM CUJA GESTÃO SE DEU A EXECUÇÃO FINANCEIRA DOS RECURSOS REPASSADOS, EM RAZÃO DA COMPROVAÇÃO PARCIAL DAS DESPESAS. CONTAS IRREGULARES. DÉBITO. MULTA. CIÊNCIA AOS INTERESSADOS.

TOMADA DE CONTAS ESPECIAL (TCE)

Secretaria de Controle Externo de Tomada de Contas Especial (SecexTCE).

Inicialmente, registro que atuo nestes autos por força do disposto no art. 152 do Regimento Interno do TCU.
2. 	Em exame Tomada de Contas Especial instaurada pelo então Ministério do Desenvolvimento Social e Combate à Fome/MDS, atual Ministério da Cidadania, em desfavor do Sr. Jorge Nivaldo Ribeiro de Albuquerque, ex-prefeito do município de Limoeiro de Anadia/AL, gestão 2005-2008, em razão da impugnação parcial de despesas dos recursos repassados àquela Prefeitura Municipal, na modalidade fundo a fundo, para os Programas de Proteção Social Básica-PSB e Proteção Social Especial-PSE, no exercício financeiro de 2008. 
3.	Em análise preliminar nos autos (peça 3) , a então Secretaria de Controle Externo no Estado de Alagoas (Secex-AL) concluiu pela necessidade de citação dos ex-prefeitos, Sr. Jorge Nivaldo Ribeiro de Albuquerque (gestões 2001-2004 e 2005-2008, gestor dos recursos) , e Sr. James Marlan Ferreira Barbosa (gestões 2009-2012 e 2013-2016, responsável pela prestação de contas) , em decorrência da não comprovação da boa e regular aplicação dos recursos federais transferidos ao referido município à conta Programa de Proteção Social Especial - Programa de Erradicação do Trabalho Infantil (PETI-SSE) , e do Programa de Proteção Social Básica - Piso Básico Fixo (PBF) e Piso Básico de Transição (PBT) , consoante constatado no Relatório de Fiscalização 1368 da Controladoria Geral da União (peça 1, p. 172-178) . 
4.	Devidamente citados, os responsáveis apresentaram alegações de defesa (peças 27-36 e 41) , as quais foram examinadas pela Secretaria de Controle Externo de Tomada de Contas Especial (SecexTCE) . A partir da análise das defesas, a unidade técnica concluiu que:
86. Em face da análise promovida, foi possível sanear as irregularidades atribuídas a James Marlan Ferreira Barbosa, elidindo-se o débito a ele imputado e parte das irregularidades atribuída Jorge Nivaldo Ribeiro de Albuquerque, elidindo-se parte do débito a ele imputado. Ademais, inexistem nos autos elementos que demonstrem a boa-fé do responsável ou a ocorrência de outros excludentes de culpabilidade.
87. Dessa forma, identificado dano ao erário, deve se instaurar e julgar o processo de tomada de contas especial para responsabilizar seus agentes causadores, respeitando o direito ao contraditório e à ampla defesa, independentemente de quando ocorreram os atos impugnados. 
88. Verifica-se também que não houve a prescrição da pretensão punitiva, conforme análise já realizada.
89. Tendo em vista que não constam dos autos elementos que permitam reconhecer a boa-fé do responsável Jorge Nivaldo Ribeiro de Albuquerque, sugere-se que as suas contas sejam julgadas irregulares, nos termos do art. 202, § 6º, do Regimento Interno do TCU, com a imputação do débito atualizado monetariamente e acrescido de juros de mora, nos termos do art. 202, §1º do Regimento Interno do TCU, descontado o valor eventualmente recolhido.
5.	Nesse sentido, a SecexTCE, em pareceres uniformes (peças 44 a 46) , contando com a concordância do Ministério Público junto ao TCU (peça 47) , propôs, em essência: i) o acatamento das alegações de defesa do Sr. James Marlan, com o julgamento pela regularidade de suas contas, e ii) o acatamento parcial das alegações de defesa do Sr. Jorge Nivaldo, com julgamento pela irregularidade de suas contas, imputação do débito apurado e aplicação da multa prevista no art. 57 da Lei 8.443/1992. 
6.	Declaro, desde já, minha concordância com o encaminhamento proposto pela SecexTCE, cujos fundamentos adoto como razões de decidir, sem prejuízo de breves comentários.
7.	Primeiramente, verifico que a execução financeira dos recursos repassados se deu integralmente no período de gestão do então prefeito Jorge Nivaldo Ribeiro de Albuquerque, no exercício de 2008, de modo que competia ao prefeito sucessor, Sr. James Marlan Ferreira Barbosa, tão somente a apresentação da prestação de contas, o que foi feito com a documentação que lhe foi disponibilizada, conforme apontou o Relatório da Controladoria-Geral da União (peça 1, p. 61) . Desse modo, não remanescendo responsabilidade ao Sr. James Marlan, cabe acatar suas alegações de defesa e julgar regulares suas contas, com quitação plena. 
8.	Quanto aos argumentos apresentados pelo Sr. Jorge Nivaldo, afastadas as alegações preliminares de prescrição das pretensões ressarcitória e punitiva, conforme análises da SecexTCE (peça 44, p. 10-12) e do MPTCU (peça 47) , observo que a documentação trazida pelo responsável com a intenção de demonstrar a aplicação dos recursos (peças 28 a 36) , se mostrou apta a comprovar a execução apenas do Piso Básico de Transição (PBT) , para o qual havia sido repassado, no exercício de 2008, o montante de R$ 36.507,90. Desse modo, cabe rejeitar parcialmente as alegações de defesa do Sr. Jorge Nivaldo, com acolhimento apenas dos argumentos no que se refere à execução do PBT e a consequente supressão correspondente do dano originalmente apontado.  
9. 	Ante, portanto, a inexistência de elementos para que se possa aferir e reconhecer a ocorrência de boa-fé, deve o Tribunal, desde já, nos termos do art. 202, §§ 2º e 6º, proferir o julgamento de mérito pela irregularidade das contas do responsável Jorge Nivaldo Ribeiro de Albuquerque, condenando-o ao pagamento das importâncias especificadas e aplicando-lhe a multa prevista no art. 57 da Lei 8.443/1992.
10.	Do exposto, acolho, com breves ajustes de forma, a proposta uníssona da unidade técnica, que foi ratificada pelo MP/TCU, e voto por que o Tribunal adote a minuta de acórdão que ora submeto à apreciação deste Colegiado.
TCU, Sala das Sessões Ministro Luciano Brandão Alves de Souza, em 2 de março de 2021.
RAIMUNDO CARREIRO 
Relator